ACORDAO-COMPLETO-2377898

ACÓRDÃO 12266/2019 ATA 40/2019 - SEGUNDA CÂMARA

VISTOS, relatados e discutidos estes autos de Tomada de Contas Especial instaurada pelo Ministério da Cultura (MinC) em desfavor da microempresa Aline de Moraes e Silva-ME - nome de fantasia Iracema Music Prod - e da Sra. Aline de Moraes e Silva (CPF XXX.865.909-XX) , em virtude da não comprovação da boa e regular gestão dos recursos captados mediante incentivo fiscal da "Lei Rouanet", em face da omissão no dever de prestar contas dos recursos destinados ao Projeto "45º Festival Música Nova", tendo por objeto a renovação da música de vanguarda pós anos 50, divulgando as obras das novas gerações de compositores;
ACORDAM os Ministros do Tribunal de Contas da União, reunidos em Sessão de 2ª Câmara, diante das razões expostas pelo Relator, com fundamento nos arts. 1º, inciso I; 12, § 3º; 16, inciso III, alíneas "a" e "c"; 19; 23, inciso III; 28, inciso II; e 57 da Lei 8.443/92, c/c os arts. 209, 210 e 214, inciso III, alínea "a"; e 267 do Regimento Interno do Tribunal, em:
9.1. considerar revéis Aline de Moraes e Silva-ME e a Sra. Aline de Moraes e Silva (CPF XXX.865.909-XX) ;
9.2. julgar irregulares as contas da Sra. Aline de Moraes e Silva (CPF XXX.865.909-XX) , condenando-a ao pagamento da importância abaixo especificadas, fixando-lhe o prazo de 15 (quinze) dias, a contar da notificação, para que comprove, perante o Tribunal (art. 214, III, a, do Regimento Interno) , o recolhimento da referida quantia aos cofres do Tesouro Nacional, atualizada monetariamente e acrescida dos juros de mora, calculados a contar das datas indicadas até o dia do efetivo recolhimento do débito, na forma prevista na legislação em vigor:
	Data de origem
	Valor histórico (R$) 

	15/3/2011
	210.000,00

9.3. aplicar à Sra. Aline de Moraes e Silva (CPF XXX.865.909-XX) a multa prevista no art. 57 da Lei 8.443/1992, no valor de R$ 35.000,00 (trinta e cinco mil reais) , fixando-lhe o prazo de 15 (quinze) dias, a contar da notificação, para que comprove, perante o Tribunal, o recolhimento da dívida ao Tesouro Nacional, atualizada monetariamente a contar da data deste Acórdão até o dia o efetivo recolhimento, caso não seja paga no prazo ora fixado, na forma da legislação em vigor;
9.4. autorizar, desde logo, nos termos dos arts. 26 e 28, inciso II, da Lei 8.443/1992:
9.4.1. o pagamento das dívidas em até 36 (trinta e seis) parcelas mensais e consecutivas, se solicitado pela responsável, fixando-se o vencimento da primeira em 15 (quinze) dias, a contar do recebimento da notificação, e o das demais a cada 30 (trinta) dias, devendo incidir sobre cada uma delas os encargos legais devidos, na forma prevista na legislação em vigor, sem prejuízo ao vencimento antecipado do saldo devedor em caso de não comprovação do recolhimento de qualquer parcela, conforme prevê o art. 217, § 2º, do Regimento Interno deste Tribunal;
9.4.2. a cobrança judicial das dívidas, caso não atendida a notificação;
9.5. dar ciência desta deliberação à responsável e ao Procurador-Chefe da Procuradoria da República no Estado de São Paulo, para as providências que entender cabíveis;
9.6. arquivar o presente processo.

Tomada de Contas Especial foi instaurada pelo Ministério da Cultura (MinC) em desfavor da microempresa Aline de Moraes e Silva-ME  nome de fantasia Iracema Music Prod  e da Sra. Aline de Moraes e Silva (CPF 015.865.909-01), em virtude da não comprovação da boa e regular gestão dos recursos captados mediante incentivo fiscal da Lei Rouanet, em face da omissão no dever de prestar contas dos recursos destinados ao Projeto 45º Festival Música Nova, tendo por objeto a renovação da música de vanguarda pós anos 50, divulgando as obras das novas gerações de compositores.

Segunda Câmara

Secretaria Especial de Cultura.

3. Interessados/Responsáveis:
3.1. Responsáveis: Aline de Moraes e Silva (XXX.865.909-XX); Aline de Moraes e Silva - ME (09.292.304/0001-44).

13.1. Ministros presentes: Ana Arraes (Presidente), Augusto Nardes, Aroldo Cedraz (Relator) e Raimundo Carreiro.
13.2. Ministro-Substituto presente: Marcos Bemquerer Costa.

AROLDO CEDRAZ

A presente Tomada de Contas Especial foi instaurada pelo Ministério da Cultura (MinC) em desfavor da microempresa Aline de Moraes e Silva-ME - nome de fantasia Iracema Music Prod - e da Sra. Aline de Moraes e Silva (CPF XXX.865.909-XX) , em virtude da não comprovação da boa e regular gestão dos recursos captados mediante incentivo fiscal da "Lei Rouanet", em face da omissão no dever de prestar contas dos recursos destinados ao Projeto "45º Festival Música Nova", tendo por objeto a renovação da música de vanguarda pós anos 50, divulgando as obras das novas gerações de compositores.
2.	Incluo como parte integrante deste relatório, os seguintes trechos da instrução técnica constante à peça 56, que contou com a anuência do corpo dirigente da SecexTCE (peças 57 e 58) :
INTRODUÇÃO
1.	Trata-se de Tomada de Contas Especial (TCE) instaurada pelo Ministério da Cultura (MinC) em desfavor da microempresa Aline de Moraes e Silva-ME (CNPJ 09.292.304/0001-44) - nome de fantasia Iracema Music Prod - e da Sra. Aline de Moraes e Silva (CPF XXX.865.909-XX) , em virtude da não comprovação da boa e regular gestão dos recursos captados mediante incentivo fiscal da "Lei Rouanet", em face da omissão no dever de prestar contas dos recursos destinados ao Projeto "45º Festival Música Nova" (Pronac 10-8860) , tendo por objeto a renovação da música de vanguarda pós anos 50, divulgando as obras das novas gerações de compositores (peça 1, p. 1) , aprovado e autorizado pela Portaria-MinC 547/2010 (Pronac 10-8860, peça 4) , permitindo a captação de recursos financeiros na forma de doações ou patrocínios (Mecenato) , conforme estipulado na Lei 8.313/1991, alterada pela Lei 9.874/1999.
HISTÓRICO
2.	A Portaria MinC 547/2010 (peça 4) , com base na Nota Técnica 46/2010 (peça 3) e no Despacho 1046/2010 (peça 7, p. 1) autorizou a captação do valor de apoio, totalizando R$ 524.350,00, no período de 20/10/2010 a 31/12/2011, após prorrogação, sendo o prazo de execução de 19/10/2010 a 31/12/2011 (peça 17, p. 1, item 2) , recaindo o prazo para prestação de contas até 30/1/2012  (cfe. § 1º do art. 75 da IN-MinC 1/2013) .
3.	Do total autorizado, foi captado pelo proponente R$ 210.000,00 em 15/3/2011, correspondente a cerca de 40,05% do valor de apoio, conforme atesta recibo de captação (peça 5) e extrato bancário correspondente (peça 6) , de acordo com as seguintes informações:
	Data
	 (R$) 

	15/3/2011
	210.000,00

4.	Em relação às comunicações, o órgão instaurador (MinC) demonstrou as tentativas de diligenciar e notificar devidamente os responsáveis acerca da omissão no dever legal de prestar contas dos recursos recebidos, requerendo a devolução dos valores ou a adoção das providências devidas, conforme quadro a seguir:
	Responsável
	Expediente
	Emissão
	Localização
Ofício
 (Peça 7, p.) 
	Ciência
	AR/Doc
 (Peça) 

	Aline de Moraes e Silva
	Diligência eletrônica
	3/2/2017
	Peça 1, p. 2
	23/3/2017
	2

		Edital DOU
	16/5/2018
	Peça 11
	16/5/2018
	11

		Comunicado 68/2017
	28/4/2017
	Peça 7, p. 6-8
	-
	-

	Aline de Moraes e Silva-ME
	Comunicado 67/2017
	28/4/2017
	Peça 7, p. 3-5
	-
	-

		Edital DOU
	16/5/2018
	Peça 11
	16/5/2018
	11

5.	Em 28/4/2017, foi publicada no DOU (peça 9) a Portaria 265/2017 tornando pública a reprovação das contas.
6.	A gestão empreendida no projeto foi quali¿cada como irregular devido à omissão no dever de prestar contas, conforme o Laudo Final sobre a Prestação de Contas 32/2017/MinC (peça 8) , que determinou sua reprovação e deferiu a inadimplência dos responsáveis.
7.	Diante da não apresentação da prestação de contas e da consequente não demonstração da boa e regular gestão dos recursos repassados, assim como a não devolução dos recursos, instaurou-se o presente processo. Nesse sentido, no Relatório de TCE 711/2017 (peça 16) , concluiu-se que o prejuízo importa no valor original de R$ 210.000,00, imputando-se a responsabilidade solidária à Aline de Moraes e Silva-ME (CNPJ 09.292.304/0001-44) e sua dirigente, a Sra. Aline de Moraes e Silva (CPF XXX.865.909-XX) .
8.	O Relatório de Auditoria 1070/2018 (peça 17) , da Controladoria-Geral da União (CGU) , ratificou o posicionamento do Tomador de Contas. Após serem emitidos o Certificado de Auditoria, o Parecer do Dirigente e o Pronunciamento Ministerial (peças 18, 19 e 20, respectivamente) , o processo foi remetido a esse Tribunal.
9.	Na instrução inicial (peça 25) , analisando-se os documentos nos autos, concluiu-se pela necessidade de realização de:
9.1.	Citação:
9.1.1.	Irregularidade 1: não comprovação da boa e regular gestão dos recursos captados com amparo no Pronac 10-8860, decorrente da omissão no dever de prestar contas dos valores transferidos;
9.1.2.	Valor histórico do débito e data de origem:
	Data de origem
	Valor histórico (R$) 

	15/3/2011
	210.000,00

9.1.3.	Responsáveis: Sra. Aline de Moraes e Silva (CPF XXX.865.909-XX) e Aline de Moraes e Silva-ME (CNPJ 09.292.304/0001-44) 
9.1.4.	Conduta: omitir-se no dever de prestar contas dos recursos captados com amparo no Pronac 10-8860, quando deveria tê-lo feito até 30/1/2012;
9.2.	Audiência:
9.2.1.	Irregularidade 2: não cumprimento do prazo originalmente estipulado para prestação de contas no âmbito do projeto Pronac 10-8860;
9.2.2.	Responsável: Sra. Aline de Moraes e Silva (CPF XXX.865.909-XX) 
10.	Conduta: descumprir o prazo originalmente estipulado para prestação de contas dos recursos federais captados com amparo no Pronac 10-8860, que se encerrou em 30/1/2012;
11.	Em cumprimento ao pronunciamento da unidade (peça 27) , foram efetuadas as citações e audiências dos responsáveis, conforme delineado a seguir:
	Responsável
	Ofício
	Data do ofício
	Data de Recebimento do Ofício
	Nome do Recebedor do Ofício
	Observação
	Fim do Prazo para defesa

	Aline de Moraes e Silva-ME (CNPJ 09.292.304/0001-44) 
	1185/2019-TCU/SECEX-TCE (peça 28) 
	1/4/2019
	AR devolvido ("mudou-se" - peças 30 e 32) 
	-
	-
	-

		2742/2019-TCU/SECEX-TCE (peça 37) 
	21/5/2019
	AR de 30/5/2019 (peça 44) 
	Cyntia Tomazelli
	Ofício recebido no endereço do responsável, conforme pesquisa de endereço (peça 34) .
	15/6/2019

		2743/2019-TCU/SECEX-TCE (peça 38) 
	21/5/2019
	AR de 3/6/2019 (peça 53) 
Devolvido
 ("ausente") 
	-
	-
	-

		2744/2019-TCU/SECEX-TCE (peça 39) 
	21/5/2019
	AR de 29/5/2019
 (peça 41) 
	Helio da Silva
	Ofício recebido no endereço do responsável, conforme pesquisa de endereço (peça 34) .
	14/6/2019

	Sra. Aline de Moraes e Silva (CPF XXX.865.909-XX) 
	1186/2019-TCU/SECEX-TCE (peça 29) 
	1/4/2019
	AR devolvido ("mudou-se" - peças 31 e 33) 
	-
	-
	-

		2749/2019-TCU/SECEX-TCE (peça 35) 
	21/5/2019
	AR de 3/6/2019 (peça 52) 
Devolvido
 ("ausente") 
	-
	-
	-

		2750/2019-TCU/SECEX-TCE (peça 36) 
	21/5/2019
	AR de 29/5/2019
 (peça 42) 
	Helio da Silva
	Ofício recebido no endereço do responsável, conforme pesquisa de endereço (peça 34) .
	14/6/2019

		2748/2019-TCU/SECEX-TCE (peça 40) 
	21/5/2019
	AR de 30/5/2019
 (peça 43) 
	Cyntia Tomazelli
	Ofício recebido no endereço do responsável, conforme pesquisa de endereço (peça 34) .
	15/6/2019

12.	Em 19/6/2019 (peça 48) e 21/6/2019 (peça 49) , foi solicitada prorrogação de prazo, atendida consoante despachos às peças 50 e 51.
13.	Transcorrido o prazo regimental, as responsáveis permaneceram silentes, consoante despacho à peça 54, devendo ser consideradas revéis, nos termos do art. 12, §3º, da Lei 8.443/1992.
EXAME TÉCNICO
Da validade das notificações
14.	Preliminarmente, cumpre tecer breves considerações sobre a forma como são realizadas as comunicações processuais no TCU. A esse respeito, destacam-se o art. 179, do Regimento Interno do TCU (Resolução 155, de 4/12/2002) e o art. 4º, inciso III, § 1º, da Resolução TCU 170, de 30 de junho de 2004, in verbis:
Art. 179. A citação, a audiência ou a notificação, bem como a comunicação de diligência, farse-ão:
I - mediante ciência da parte, efetivada por servidor designado, por meio eletrônico, fac-símile, telegrama ou qualquer outra forma, desde que fique confirmada inequivocamente a entrega da comunicação ao destinatário;
II - mediante carta registrada, com aviso de recebimento que comprove a entrega no endereço do destinatário;
III - por edital publicado no Diário Oficial da União, quando o seu destinatário não for localizado
 (...) 
Art. 3º As comunicações serão dirigidas ao responsável, ou ao interessado, ou ao dirigente de órgão ou entidade, ou ao representante legal ou ao procurador constituído nos autos, com poderes expressos no mandato para esse fim, por meio de:
I - correio eletrônico, fac-símile ou telegrama;
II - servidor designado;
III - carta registrada, com aviso de recebimento;
IV - edital publicado no Diário Oficial da União, quando o seu destinatário não for localizado, nas hipóteses em que seja necessário o exercício de defesa".
Art. 4º. Consideram-se entregues as comunicações:
I - efetivadas conforme disposto nos incisos I e II do artigo anterior, mediante confirmação da ciência do destinatário;
II - realizadas na forma prevista no inciso III do artigo anterior, com o retorno do aviso de recebimento, entregue comprovadamente no endereço do destinatário;
III - na data de publicação do edital no Diário Oficial da União, quando realizadas na forma prevista no inciso IV do artigo anterior.
§ 1º O endereço do destinatário deverá ser previamente confirmado mediante consulta aos sistemas disponíveis ao Tribunal ou a outros meios de informação, a qual deverá ser juntada ao respectivo processo.
 (...) 
15.	Bem se vê, portanto, que a validade da citação via postal não depende de que o aviso de recebimento seja assinado pelo próprio destinatário da comunicação, o que dispensa, no caso em tela, a entrega do AR em "mãos próprias". A exigência da norma é no sentido de o Tribunal verificar se a correspondência foi entregue no endereço correto, residindo aqui a necessidade de certeza inequívoca. 
16.	Não é outra a orientação da jurisprudência do TCU, conforme se verifica dos julgados a seguir transcritos:
São válidas as comunicações processuais entregues, mediante carta registrada, no endereço correto do responsável, não havendo necessidade de que o recebimento seja feito por ele próprio (Acórdão 3648/2013-TCU-Segunda Câmara, Relator Ministro JOSÉ JORGE) ;
É prescindível a entrega pessoal das comunicações pelo TCU, razão pela qual não há necessidade de que o aviso de recebimento seja assinado pelo próprio destinatário. Entregandose a correspondência no endereço correto do destinatário, presume-se o recebimento da citação. (Acórdão 1019/2008-TCU-Plenário, Relator Ministro BENJAMIN ZYMLER) ;
As comunicações do TCU, inclusive as citações, deverão ser realizadas mediante Aviso de Recebimento - AR, via Empresa Brasileira de Correios e Telégrafos, bastando para sua validade que se demonstre que a correspondência foi entregue no endereço correto. (Acórdão 1526/2007-TCU-Plenário, Relator Ministro AROLDO CEDRAZ) .
17.	A validade do critério de comunicação processual do TCU foi referendada pelo Supremo Tribunal Federal, nos termos do julgamento do MS-AgR 25.816/DF, por meio do qual se afirmou a desnecessidade da ciência pessoal do interessado, entendendo-se suficiente a comprovação da entrega do "AR" no endereço do destinatário:
EMENTA: AGRAVO REGIMENTAL. MANDADO DE SEGURANÇA. DESNECESSIDADE DE INTIMAÇÃO PESSOAL DAS DECISÕES DO TRIBUNAL DE CONTAS DA UNIÃO. ART. 179 DO REGIMENTO INTERNO DO TCU. INTIMAÇÃO DO ATO IMPUGNADO POR CARTA REGISTRADA, INICIADO O PRAZO DO ART. 18 DA LEI nº 1.533/51 DA DATA CONSTANTE DO AVISO DE RECEBIMENTO. DECADÊNCIA RECONHECIDA. AGRAVO IMPROVIDO.
O envio de carta registrada com aviso de recebimento está expressamente enumerado entre os meios de comunicação de que dispõe o Tribunal de Contas da União para proceder às suas intimações.
O inciso II do art. 179 do Regimento Interno do TCU é claro ao exigir apenas a comprovação da entrega no endereço do destinatário, bastando o aviso de recebimento simples.
18.	No caso vertente, a notificação da Sra. Aline de Moraes e Silva (CPF XXX.865.909-XX) se efetivou por meio dos ofícios às peças 36 e 40, consoante endereços válidos extraídos dos Sistemas Corporativos do TCU e na Internet (peça 34) , devidamente recebidos, por terceiros, via ARs (peças 42 e 43) . 
19.	Por sua vez, a notificação da entidade Aline de Moraes e Silva-ME (CNPJ 09.292.304/0001-44) , se efetivou por meio dos ofícios às peças 37 e 39, consoante endereços válidos extraídos dos Sistemas Corporativos do TCU e na Internet (peça 34) , devidamente recebidos, por terceiros, via ARs (peças 41 e 44) . 
20.	A esse respeito, é sabido que a tentativa de notificar pessoa jurídica em endereço da pessoa física que a representa é medida alternativa que visa a trazer o responsável aos autos, o qual, mantendo-se silente, não produz efetividade para um julgamento à revelia.
21.	Entretanto, há de se esclarecer que o caso em comento é excepcional, eis que se trata de empresária individual (ME) , e, consoante a recente jurisprudência desta Corte, a pessoa física e a pessoa jurídica, nesse particular, se confundem, podendo-se considerar que a citação da pessoa física é suficiente.
22.	Assim, por se tratar de empresa com natureza jurídica de empresário individual, a citação da pessoa física por ela responsável é suficiente.
23.	Nesse sentido, pode-se citar excertos do Relatório e Voto condutores do Acórdão 4476/2019-TCU-Segunda Câmara - Relator Min. Marcos Bemquerer Costa, que evidenciam tal jurisprudência:
Relatório:
37. Repisando a questão da responsabilização de empresa individual, é entendimento consolidado nesta Corte de Contas de que não há necessidade de se promover a desconsideração da personalidade jurídica para a condenação do responsável, uma vez que a empresa individual não tem personalidade diversa e separada do titular, constituindo-se como única pessoa com um único patrimônio, conforme ficou consignado no Voto condutor do Acórdão 2737/2013-TCU-Plenário (...) 
	Voto:
15.	 Nesse sentido, relacionam-se os seguintes enunciados coletados da Jurisprudência Sistematizada do TCU:
"No caso de firma individual ou empresário individual, os bens particulares respondem integral e solidariamente pelas dívidas decorrentes da atividade empresarial, já que o empresário individual atua em nome próprio. Nas empresas individuais, não se faz distinção entre o patrimônio da empresa e o da pessoa física do sócio único." (Acórdão 4784/2014-TCU-Primeira Câmara, rel. Min. Benjamin Zymler) .
"Não há necessidade de se promover a desconsideração da personalidade jurídica para a condenação de responsável empresário individual, uma vez que a empresa individual não tem personalidade diversa e separada do titular, constituindo-se como única pessoa com único patrimônio." (Acórdão 3201/2018-TCU-Segunda Câmara, rel. Min. Aroldo Cedraz) .
"Os empresários individuais respondem com seus bens particulares pelas dívidas decorrentes da atividade empresarial, integral e solidariamente, pois a empresa individual não tem personalidade diversa e separada de seu titular, constituindo uma única pessoa e um único patrimônio." (Acórdão 1563/2012-TCU-Plenário, rel. Min. Subst. Marcos Bemquerer Costa) .
24.	Quanto à revelia em si, tem-se que nos processos do TCU, ela não leva à presunção de que seriam verdadeiras todas as imputações levantadas contra os responsáveis, diferentemente do que ocorre no processo civil, em que a revelia do réu opera a presunção da verdade dos fatos narrados pelo autor. Dessa forma, a avaliação da responsabilidade do agente não pode prescindir da prova existente no processo ou para ele carreada. 
25.	Não bastasse o entendimento acima discorrido, constata-se, ainda, o comparecimento das responsáveis aos autos por intermédio de habilitação de representante legal (peças 45-46) e de pedidos de dilação de prazo solicitados e deferidos (peças 47-51) , razão por que restam supridas eventuais falhas acaso vislumbradas e até mesmo a falta de citação e/ou audiência deste Tribunal sem prejuízo do direito ao contraditório e à ampla defesa, com fundamento no art. 179, § 4º, do Regimento Interno deste Tribunal, bem como no art. 239, § 1º, do Código de Processo Civil, aplicado subsidiariamente aos processos de controle externo.
26.	Ao não apresentar suas defesas, as responsáveis deixaram de produzir prova da regular aplicação dos recursos sob suas responsabilidades, em afronta às normas que impõem aos gestores públicos a obrigação legal de, sempre que demandados pelos órgãos de controle, apresentar os documentos que demonstrem a correta utilização das verbas públicas, a exemplo do contido no art. 93 do Decreto-Lei 200/67:
Quem quer que utilize dinheiros públicos terá de justificar seu bom e regular emprego na conformidade das leis, regulamentos e normas emanadas das autoridades administrativas competentes.
27.	Mesmo as alegações de defesa não sendo apresentadas, considerando o princípio da verdade material que rege esta Corte, procurou-se buscar, em manifestações das responsáveis na fase interna desta TCE, se havia algum argumento que pudesse ser aproveitado a seu favor.
28.	Nesse sentido, não foi localizado qualquer documento, nos autos, que pudesse ser aproveitado para reexame e eventual auxílio à defesa das responsáveis.
29.	Conforme se observa, não há apresentação de justificativas plausíveis nem documentação apta a comprovar a boa e regular gestão dos recursos, também inexiste prestação de contas nos autos. Dessa forma, não há argumentos apresentados na fase interna com o condão de elidir as irregularidades apontadas.
30.	Quanto à pretensão punitiva do TCU, conforme Acórdão 1441/2016-TCU-Plenário, que uniformizou a jurisprudência acerca dessa questão, subordina-se ao prazo geral de prescrição indicado no art. 205 do Código Civil, que é de 10 anos, contado da data de ocorrência da irregularidade sancionada, nos termos do art. 189 do Código Civil, sendo este prazo interrompido pelo ato que ordenar a citação, a audiência ou a oitiva do responsável. No caso em exame, não ocorreu a prescrição, uma vez que a omissão da prestação de contas ocorreu em 30/1/2012, e o ato de ordenação da citação ocorreu em 25/3/2019 (peça 27) .
31.	Em se tratando de processo em que a parte interessada não se manifestou acerca das irregularidades imputadas, não há elementos para que se possa efetivamente aferir e reconhecer a ocorrência de boa-fé na conduta dos responsáveis, podendo este Tribunal, desde logo, proferir o julgamento de mérito pela irregularidade das contas, conforme nos termos dos §§ 2º e 6º do art. 202 do Regimento Interno do TCU (Acórdão 2064/2011-TCU-Primeira Câmara - relator Min. Ubiratan Aguiar, 6.182/2011-TCU-1ª Câmara - relator Min. Weber de Oliveira, 4.072/2010-TCU-1ª Câmara - Relator Min. Valmir Campelo, 1.189/2009-TCU-1ª Câmara - Relator Min. Marcos Bemquerer, e 731/2008-TCU-Plenário - Relator Min. Aroldo Cedraz) .
32.	Registra-se que a responsável ficou, também, silente (vide ofícios relacionados no item 11 desta instrução) , no que se refere à audiência, o que resulta na proposta de aplicação da multa do art. 58, inciso I.
33.	Quanto à possibilidade de aplicação cumulativa das multas dos arts. 57 e 58, inciso I, da Lei 8.443/1992, ainda que seja adequada a realização de citação e audiência do responsável, por força do disposto no art. 209, §4º, do RI/TCU, o Tribunal reconhece que existe relação de subordinação entre as condutas de "não comprovação da aplicação dos recursos" e de "omissão na prestação de contas", sendo a primeira consequência da segunda, o que enseja, na verificação das duas irregularidades, a aplicação da multa do art. 57, com o afastamento da multa do art. 58, inciso I, em atenção ao princípio da absorção (Acórdão 9579/2015-TCU-Segunda Câmara, Relator Vital do Rêgo; Acórdão 2469/2019-TCU-Primeira Câmara, Relator Augusto Sherman) . Conforme leciona Cezar Bitencourt (Tratado de Direito Penal: parte geral - 8 Ed. - São Paulo: Saraiva, 2003. Pg. 565) , na absorção, " (...) a pena do delito mais grave absorve a pena do delito menos grave, que deve ser desprezada". 
34.	No caso concreto, a "omissão no dever de prestar contas", embora seja uma irregularidade autônoma, funciona como fase ou meio para a consecução da "não comprovação da aplicação dos recursos", havendo clara relação de interdependência entre essas condutas. Dessa forma, recaindo a duas ocorrências num mesmo gestor, deve prevalecer a pena do delito mais grave, qual seja, a multa do art. 57 da Lei 8.443/1992.
35.	Por fim, acerca da imputação do débito e da aplicação da multa, pelos argumentos expendidos no presente exame e pela jurisprudência - que consideram pessoa física e jurídica uma só, no caso de empresário individual -, entende-se pertinente propor que sejam tais condenações aplicadas apenas a Sra. Aline de Moraes e Silva, que foi a responsável devida e regularmente citada, em sintonia com julgados precedentes similares ao caso (revelia/empresário individual) , o que torna imperioso harmonizar o mesmo tratamento conferido a esses processos, como, por exemplo, no consoante ao Voto condutor do Acórdão 3201/2018-TCU-Segunda Câmara, do Min. Aroldo Cedraz, TC Processo 015.104/2016-8, que trata de TCE instaurada também pelo MinC a outros responsáveis, a saber:
'9. Conforme consulta à base da Receita Federal, trata-se de empresa cuja natureza jurídica é a de 'empresário individual'. Uma vez que o patrimônio do empresário individual se confunde com o pessoal, correspondendo a um só conjunto de bens, cujo domínio pertence à pessoa física, mesmo que sirva à atividade empresarial exercida de forma individual, não é necessária sua desconsideração, nem para fins de penhora patrimonial, legitimidade passiva ou citação. Nesse sentido é a jurisprudência desta Corte, a exemplo dos Acórdão 1563/2013-TCU-Plenário) , 1.870/2010 - Primeira Câmara e 615/2008 - Segunda Câmara.
10. Sendo assim, acolho como razões de decidir os pareceres que me antecederam, alterando apenas o encaminhamento para impor o pagamento do débito apurado e da multa prevista no art. 57 da Lei 8.443/1992 somente a Mauro de Vargas Morales.'
36.	Dessa forma, as responsáveis Aline de Moraes e Silva-ME (CNPJ 09.292.304/0001-44) e Sra. Aline de Moraes e Silva (CPF XXX.865.909-XX) devem ser consideradas revéis, nos termos do art. 12, §3º, da Lei 8.443/1992, devendo as contas serem julgadas irregulares, condenando apenas a responsável Sra. Aline de Moraes e Silva (CPF XXX.865.909-XX) ao débito apurado e aplicando-lhe a multa prevista no art. 57 da Lei 8.443/1992.
CONCLUSÃO
37.	Conclui-se que as responsáveis devem ser consideradas revéis, nos termos do art. 12, §3º, da Lei 8.443/1992, devendo as contas da entidade Aline de Moraes e Silva-ME (CNPJ 09.292.304/0001-44) e da Sra. Aline de Moraes e Silva (CPF XXX.865.909-XX) serem julgadas irregulares, condenando apenas a responsável Sra. Aline de Moraes e Silva (CPF XXX.865.909-XX) ao débito apurado e aplicando-lhe a multa prevista no art. 57 da Lei 8.443/1992 (podendo ser reaplicada, caso se demonstre, por via recursal, a correta aplicação dos recursos, a multa do art. 58, inciso I, da Lei 8.443/1992, que ora se propõe seja absorvida pela multa do art. 57 do mesmo diploma legal) .
PROPOSTA DE ENCAMINHAMENTO
38.	Diante do exposto, submetemos os autos à consideração superior, propondo ao Tribunal:
38.1.	considerar revéis as responsáveis Aline de Moraes e Silva-ME (CNPJ 09.292.304/0001-44) e a Sra. Aline de Moraes e Silva (CPF XXX.865.909-XX) , para todos os efeitos, dando-se prosseguimento ao processo, com fulcro no art. 12, § 3º, da Lei 8.443/1992;
38.2.	julgar irregulares, nos termos dos arts. 1º, inciso I, 16, inciso III, alínea "a", § 2º, da Lei 8.443/1992 c/c os arts. 19 e 23, inciso III, da mesma Lei, e com arts. 1º, inciso I, 209 e inciso I, 210, do Regimento Interno/TCU, as contas das responsáveis Aline de Moraes e Silva-ME (CNPJ 09.292.304/0001-44) e Sra. Aline de Moraes e Silva (CPF XXX.865.909-XX) ;
38.3.	condenar a Sra. Aline de Moraes e Silva (CPF XXX.865.909-XX) ao pagamento da importância a seguir especificada, atualizada monetariamente e acrescida dos juros de mora, calculada a partir da data discriminada até a data do efetiva quitação do débito, fixando-lhe o prazo de quinze dias, para que comprove, perante o Tribunal (art. 214, inciso III, alínea "a", do Regimento Interno) , o recolhimento das referidas quantias aos cofres do Fundo Nacional de Cultura, nos termos do art. 23, inciso III, alínea "a", da Lei 8.443/1992;
38.3.1.	Valor histórico do débito e data de origem:
	Data de origem
	Valor histórico (R$) 

	15/3/2011
	210.000,00

Valor atualizado do débito até 19/9/2019: R$ 394.994,81 (peça 55) 
38.4.	aplicar à responsável Sra. Aline de Moraes e Silva (CPF XXX.865.909-XX) a multa prevista no art. 57 da Lei 8.443/1992 c/c o art. 267 do RI/TCU, fixando-lhe o prazo de quinze dias, a contar da notificação, para que comprove, perante o Tribunal (art. 214, III, a, do Regimento Interno do TCU) , o recolhimento da dívida aos cofres do Tesouro Nacional, atualizada monetariamente desde a data do acórdão que vier a ser proferido por este Tribunal até a do efetivo recolhimento, se pagas após o vencimento, na forma da legislação em vigor;
38.5.	informar à responsável Sra. Aline de Moraes e Silva (CPF XXX.865.909-XX) que, caso se demonstre, por via recursal, a correta aplicação dos recursos, poderá ser reaplicada a multa do art. 58, inciso I, da Lei 8.443/1992, antes absorvida pela multa do art. 57 do mesmo diploma legal;
38.6.	autorizar, desde logo, a cobrança judicial das dívidas, caso não atendidas as notificações, na forma do disposto no art. 28, inciso II, da Lei 8.443/1992;
38.7.	autorizar também, desde logo, se requerido, com fundamento no art. 28, inciso I, da Lei 8.443, de 1992 c/c o art. 217, §§ 1º e 2º do Regimento Interno, o parcelamento da dívida em até 36 parcelas, incidindo sobre cada parcela, corrigida monetariamente, os correspondentes acréscimos legais fixando- lhe o prazo de quinze dias, a contar do recebimento da notificação, para comprovar perante o Tribunal o recolhimento da primeira parcela, e de trinta dias, a contar da parcela anterior, para comprovar os recolhimentos das demais parcelas, devendo incidir sobre cada valor mensal, atualizado monetariamente, os juros de mora devidos, no caso do débito, na forma prevista na legislação em vigor, alertando os responsáveis de que a falta de comprovação do recolhimento de qualquer parcela importará o vencimento antecipado do saldo devedor, nos termos do § 2º do art. 217 do Regimento Interno deste Tribunal;
38.8.	enviar cópia do Acórdão que vier a ser proferido ao Ministério da Cidadania (incorporador do Ministério da Cultura) e às responsáveis, para ciência, informando que a presente deliberação, acompanhada do Relatório e do Voto que a fundamenta, está disponível para a consulta no endereço www.tcu.gov.br/acordaos, além de esclarecer que, caso requerido, o TCU poderá fornecer sem custos as correspondentes cópias, de forma impressa.
3. 	Por meio do Parecer constante à peça 59, o Ministério Público junto ao Tribunal, embora concordando no mérito com a Unidade Técnica, apresentou algumas sugestões de ajuste de encaminhamento, nos seguintes termos:
4. 	Por outro lado, tendo em vista que a pessoa jurídica se trata de "empresário individual", a unidade técnica propôs que apenas a pessoa física seja condenada em débito, com aplicação da multa prevista no art. 57 da Lei nº 8.443/92.
5. 	Não obstante concordar, em linhas gerais, com a proposta formulada pela Secex-TCE, considero que, neste caso concreto, tão somente a pessoa física Aline de Moraes e Silva deva ter suas contas julgadas irregulares, ser condenada ao recolhimento do débito apurado e ser multada nos termos do art. 57 da Lei nº 8.443/92 (cf. Acórdão 4476/2019-TCU-Segunda Câmara) . 
6. 	Ademais, entendo que o julgamento pela irregularidade das contas deveria ter por fundamento não apenas a alínea a, mas também a alínea c do inciso III do art. 16 da supracitada norma legal, dando-se ciência da documentação pertinente ao MPF. 
7. 	Ante o exposto, este representante do Ministério Público de Contas manifesta-se em conformidade com a proposta de encaminhamento da unidade técnica (peça 56, p. 8-9) , com os ajustes indicados nos itens 5 e 6 deste Parecer.
É o Relatório.

8.1. Erivaldo Sergio dos Santos (177.675/OAB-SP), representando Aline de Moraes e Silva e Aline de Moraes e Silva - ME.

Subprocurador-Geral Paulo Soares Bugarin.

TOMADA DE CONTAS ESPECIAL. OMISSÃO NO DEVER DE PRESTAR CONTAS. CITAÇÃO. REVELIA. IRREGULARIDADE DAS CONTAS. DÉBITO E MULTA. CIÊNCIA. ARQUIVAMENTO.

TOMADA DE CONTAS ESPECIAL (TCE)

Secretaria de Controle Externo de Tomada de Contas Especial (SecexTCE).

Conforme consignado no Relatório precedente, esta Tomada de Contas Especial foi instaurada pelo Ministério da Cultura (MinC) em desfavor da microempresa Aline de Moraes e Silva-ME - nome de fantasia Iracema Music Prod - e da Sra. Aline de Moraes e Silva (CPF 015.865.909-01) , em virtude da não comprovação da boa e regular gestão dos recursos captados mediante incentivo fiscal da "Lei Rouanet", em face da omissão no dever de prestar contas dos recursos destinados ao Projeto "45º Festival Música Nova", tendo por objeto a renovação da música de vanguarda pós anos 50, divulgando as obras das novas gerações de compositores.
2.	A fase interna desta TCE obedeceu à regência normativa para a espécie e concluiu pelo dano ao Erário no valor histórico de R$ 210.000,00, sob a responsabilidade da empresa Aline de Moraes e Silva-ME e da Sra. Aline de Moraes e Silva, conforme Relatório de Tomada de Contas Especial (peça 16) , Relatório e Certificado de Auditoria (peças 17 e 18) e Parecer do Dirigente do Controle Interno (peça 19) . O pronunciamento ministerial respectivo consta da peça 20.
3.	No âmbito deste Tribunal, as responsáveis foram regularmente citadas mas não compareceram aos autos. A Sra. Aline de Moraes e Silva foi, inclusive, por meio de audiência, instada a apresentar razões de justificativa especificamente quanto à omissão no dever de prestar contas, mas também não se manifestou, de modo que as referidas responsáveis foram consideradas revéis, sem óbice ao prosseguimento ao processo, nos termos do art. 12, § 3º, da Lei 8.443/1992.
4.	 Ante à ausência de elementos capazes de demonstrar a aplicação dos recursos repassados às responsáveis a unidade técnica propôs, em síntese:
a) considerar revéis a empresa Aline de Moraes e Silva-ME e a Sra. Aline de Moraes e Silva, dando-se prosseguimento ao processo, com fulcro no art. 12, § 3º, da Lei 8.443/92;
b) julgar irregulares as contas da empresa Aline de Moraes e Silva-ME e da Sra. Aline de Moraes e Silva, condenando-as, solidariamente, ao pagamento do débito de R$ 210.000,00, a contar de 15/3/2011, nos termos dos arts. 1º, inciso I, 16, inciso III, alínea "a", § 2º, da Lei 8.443/92 c/c os arts. 19 e 23, inciso III, da mesma Lei, e com arts. 1º, inciso I, 209, inciso I, e 210, do Regimento Interno/TCU;
c) aplicar às responsáveis a multa prevista no art. 57 da Lei 8.443/92.
5.	Embora tenha anuído quanto ao mérito, o Ministério Público junto ao Tribunal, sugeriu o seguinte ajuste de encaminhamento:
a) "Não obstante concordar, em linhas gerais, com a proposta formulada pela Secex-TCE, considero que, neste caso concreto, tão somente a pessoa física Aline de Moraes e Silva deva ter suas contas julgadas irregulares, ser condenada ao recolhimento do débito apurado e ser multada nos termos do art. 57 da Lei nº 8.443/92 (cf. Acórdão 4476/2019-TCU-Segunda Câmara) ", e 
b) "Ademais, entendo que o julgamento pela irregularidade das contas deveria ter por fundamento não apenas a alínea a, mas também a alínea c do inciso III do art. 16 da supracitada norma legal, dando-se ciência da documentação pertinente ao MPF".
6.	Com as vênias de estilo quanto ao posicionamento da unidade técnica, entendo que assiste razão ao Ministério Público, cujos fundamentos trazidos faço incluir em minhas próprias razões de decidir.
7.	Com essas observações, uma vez que não vieram aos autos elementos capazes de demonstrar a aplicação dos recursos repassados pelo órgão concedente e inexistindo elementos que demonstrem a boa-fé das responsáveis, entendo que, ante as considerações do Parquet,  devem ser julgadas irregulares as contas da Sra. Aline de Moraes e Silva (CPF 015.865.909-01) , condenando-a pelo débito apurado, além de aplicar-lhe a multa prevista no art. 57 da Lei 8.443/1992, cujo valor, em face do montante atualizado do débito, fixo em R$ 35.000,00 (trinta e cinco mil reais) . 
8.	Com fundamento no art. 16, § 3º, da Lei 8.442/92, deve ser remetida cópia dos autos ao Procurador-Chefe da Procuradoria da República nos Estado de São Paulo, para as providências que entender cabíveis.
Ante o exposto, Voto no sentido de que o Tribunal adote a deliberação que ora submeto à apreciação deste Colegiado.
TCU, Sala das Sessões Ministro Luciano Brandão Alves de Souza, em 5 de novembro de 2019.
AROLDO CEDRAZ 
Relator